ACORDAO-COMPLETO-2586360

ACÓRDÃO 2930/2023 ATA 10/2023 - PRIMEIRA CÂMARA

VISTO, relatado e discutido este pedido de reexame interposto por Matilde Barbosa contra o Acórdão 853/2022-TCU-Primeira Câmara (Relator: Ministro Walton Alencar Rodrigues) , que considerou ilegal seu ato de aposentadoria em decorrência da incorporação de quintos/décimos pelo exercício de funções comissionadas entre 8/4/1998 e 4/9/2001,
ACORDAM os Ministros do Tribunal de Contas da União, reunidos em sessão da 1ª Câmara, ante as razões expostas pelo Relator e com fundamento no art. 48 da Lei 8.443/1992, em: 
9.1. conhecer do pedido de reexame e negar-lhe provimento; e 
9.2. encaminhar cópia desta decisão ao Tribunal Regional do Trabalho da 2ª Região/SP e à interessada.

Pedido de reexame interposto contra acórdão que considerou ilegal ato de aposentadoria em decorrência da incorporação de quintos/décimos pelo exercício de funções comissionadas entre 8/4/1998 e 4/9/2001.

Primeira Câmara

Tribunal Regional do Trabalho da 2ª Região/SP.

3. Recorrente: Matilde Barbosa (XXX.544.728-XX).

13.1. Ministros presentes: Walton Alencar Rodrigues (Presidente), Jorge Oliveira (Relator) e Jhonatan de Jesus.
13.2. Ministro-Substituto convocado: Augusto Sherman Cavalcanti.

JORGE OLIVEIRA

Ministro Walton Alencar Rodrigues.

Trata-se de pedido de reexame (peças 13-28) interposto por Matilde Barbosa contra o Acórdão 853/2022-TCU-Primeira Câmara (rel. Min. Walton Alencar Rodrigues) , cujo teor transcrevo a seguir:
"Os Ministros do Tribunal de Contas da União, reunidos em sessão da Primeira Câmara, ACORDAM, por unanimidade, com fundamento nos artigos 1º, inciso V, e 39, inciso II, da Lei 8.443/1992, c/c os artigos 17, inciso III, 143, inciso II, 260 e 262 do Regimento Interno/TCU, em considerar ilegal a concessão de aposentadoria de Matilde Barbosa e negar registro ao correspondente ato; dispensar, com fulcro no Enunciado 106 da Súmula da Jurisprudência do TCU, a devolução dos valores indevidamente recebidos até a data da ciência desta deliberação; dispensar a emissão de novo ato de aposentadoria, mantendo-se os efeitos financeiros do presente ato julgado ilegal, desde que promovidos os ajustes ora determinados, em observância ao decidido pelo STF no julgamento do RE 638.115/CE, sem prejuízo do monitoramento do cumprimento da presente deliberação; e expedir as determinações discriminadas no subitem 1.7:
 (...) 
1.7. Determinações/Recomendações/Orientações:
1.7.1. determinar ao órgão de origem, sob pena de responsabilidade solidária da autoridade administrativa omissa, que:
1.7.1.1. promova o destaque das parcelas de quintos/décimos incorporados com amparo em funções comissionadas exercidas entre 8/4/1998 e 4/9/2001, transformando-as em parcela compensatória a ser absorvida por quaisquer reajustes futuros, no prazo de sessenta dias, a contar da notificação do presente acórdão, desde que a hipótese não seja de decisão judicial transitada em julgado, consoante decidido pelo STF no RE 638.115/CE;
1.7.1.2. dê ciência do inteiro teor desta deliberação à interessada, no prazo de trinta dias, e faça juntar aos autos o comprovante dessa notificação, nos trinta dias subsequentes, alertando-a de que o efeito suspensivo proveniente de eventual interposição de recurso junto ao TCU não a exime da devolução dos valores indevidamente percebidos após a notificação, caso o recurso não seja provido."
2.	A Unidade de Auditoria Especializada em Recursos (AudRecursos) propõe negar provimento ao recurso, cujas conclusões foram acolhidas por diritor daquela unidade (peças 37-38) : 
"HISTÓRICO
2. O ato de aposentadoria da Sra. Matilde Barbosa foi julgado ilegal, por ter havido a incorporação de quintos/décimos, entre a edição da Lei 9.624/1998 e a Medida Provisória 2.225-45/2001, o que foi considerado ilegal pelo STF, por ocasião da apreciação do RE 638.115/CE.
ADMISSIBILIDADE
3. Reitera-se a proposta de conhecimento do recurso, nos termos do exame de admissibilidade de peça 29 e do despacho de peça 32.
EXAME DE MÉRITO
4. Delimitação
4.1. O presente exame contempla as seguintes questões:
a) legalidade da incorporação de quintos pelo exercício de função comissionada ou de cargo em comissão após a entrada em vigor da Lei 9.624/1998, de 8/4/1998;
b) modulação dos efeitos da decisão adotada pelo STF no RE 638.115, que fixou condições para preservação dos pagamentos.
5. Incorporação de quintos após a vigência da Lei 9.624/1998
5.1. A recorrente defende que o ato é legal, pois os quintos foram incorporados com base em decisão judicial, que reconheceu o direito à vantagem. Argumenta, em síntese, que é beneficiária de decisão judicial proferida em ação movida pela Associação Nacional dos Servidores da Justiça do Trabalho - Anajustra (processo 2004.34.00.048565-0) . A decisão transitou em julgado em 01/08/2006, antes da conclusão do julgamento, pelo STF, do Recurso Extraordinário 638.115.
Análise:
5.2. Não há amparo legal para a incorporação de quintos pelo exercício de função comissionada ou cargo em comissão após 8/4/1998, quando entrou em vigor a Lei 9.624/1998, que extinguiu a vantagem.
5.3. A questão foi decidida pelo Supremo Tribunal Federal, em regime de repercussão geral (RE 638.115, tema 395) . O entendimento fixado foi o de que 'ofende o princípio da legalidade a decisão que concede a incorporação de quintos pelo exercício de função comissionada no período de 8/4/1998 até 4/9/2001, ante a carência de fundamento legal'.
5.4. A carência de fundamento legal para a concessão da vantagem é motivo suficiente para sustentar a ilegalidade do ato e a consequente negativa de seu registro (plano da validade) , ainda que, excepcionalmente, sejam preservados os efeitos financeiros (plano da eficácia) , se atendidas as condições fixadas pelo STF ao modular os efeitos do julgamento do RE 638.115.
6. Preservação dos efeitos financeiros do ato (modulação da decisão do RE 638.115) 
6.1. A recorrente defende que é legítima a continuidade dos pagamentos dos quintos incorporados, por estarem amparados em decisão judicial transitada em julgado.
Análise:
6.2. A cessação imediata ou a manutenção dos pagamentos decorrentes do ato dependerá do atendimento às condições fixadas pelo STF ao modular os efeitos da decisão adotada no RE 638.115, relativamente às funções exercidas de 8/4/1998 a 4/9/2001. 
6.3. Na modulação de efeitos, o STF considerou situações distintas. Assim, é 'indevida a cessação imediata do pagamento dos quintos quando fundado em decisão judicial transitada em julgado'. Todavia, quanto às vantagens percebidas em razão de decisões administrativas ou de decisões judiciais sem trânsito em julgado, os pagamentos devem ser mantidos apenas 'até sua absorção integral por quaisquer reajustes futuros concedidos aos servidores'.
6.4. No caso concreto, o acórdão recorrido consignou que não havia informações, no processo, de que o ato estivesse amparado em decisão judicial transitada em julgado.
6.5. Mesmo com a informação, no recurso, de que o ato está amparado por decisão judicial transitada em julgado, a confirmação dessa premissa exige a análise da situação do beneficiário do ato, em confronto com os limites objetivos e subjetivos da decisão judicial invocada.
6.6. Tal análise deve ser empreendida pelo órgão de origem, responsável pela emissão do ato e que dispõe de todas as informações necessárias para verificar o atendimento às condições fixadas na modulação de efeitos do julgamento do RE 638.115.
6.7. Caso seja comprovado, perante o órgão de origem, que o benefício em exame está amparado por decisão judicial transitada em julgado que assegure a vantagem, será possível a continuidade dos pagamentos, sem a absorção por reajustes futuros. Do contrário, deverá ocorrer a cessão imediata ou a absorção gradual da vantagem pelos reajustes futuros, conforme o enquadramento da situação concreta em uma das hipóteses previstas na modulação dos efeitos do RE 638.115.
6.8. Na situação em exame, o acórdão recorrido já consignou expressamente a ressalva de que a suspensão dos pagamentos ou a absorção da vantagem pelos reajustes futuros, conforme o caso, seria aplicável desde que a hipótese não seja de decisão judicial transitada em julgado. Logo, não há providências adicionais a serem adotadas pelo Tribunal.
CONCLUSÃO
7. Do exame, é possível concluir que:
a) não há amparo legal para a incorporação de quintos pelo exercício de função comissionada ou cargo em comissão após 8/4/1998, como decidido pelo STF no julgamento do RE 638.115;
b) a ausência de amparo legal justifica a irregularidade do ato (plano da validade) , mesmo nos casos em que o pagamento seja mantido (plano da eficácia) , em caráter excepcional, por força da modulação dos efeitos da decisão adotada no RE 638.115;
c) os efeitos financeiros das incorporações de quintos pelo exercício de funções ou cargos comissionados entre 8/4/1998 e 4/9/2001 podem ser preservados se atendidas as condições fixadas pelo STF ao modular os efeitos da decisão adotada no RE 638.115;
d) caberá ao órgão de origem avaliar a situação do caso concreto, em confronto com os parâmetros já fixados pelo STF, e adotar as medidas cabíveis quanto à cessação imediata ou à continuidade dos pagamentos.
PROPOSTA DE ENCAMINHAMENTO
8.	Ante o exposto, submetem-se os autos à consideração superior, propondo-se, com fundamento no art. 48 da Lei 8.443/1992:
a) conhecer do recurso e, no mérito, negar-lhe provimento;
b) informar a recorrente e demais interessados do acórdão a ser proferido, destacando que o relatório e o voto que o fundamentam podem ser acessados por meio do endereço eletrônico www.tcu.gov.br/acordaos."
3.	O Ministério Público junto ao Tribunal acompanha a unidade técnica (peça 39) . 
	É o relatório.

não há.

Procurador Rodrigo Medeiros de Lima.

APOSENTADORIA. Incorporação de quintos após a vigência da Lei 9.624/1998. Carência de amparo legal. Ilegalidade do ato. Preservação dos efeitos financeiros sujeita a condições fixadas pelo STF no julgamento do RE 638.115. Avaliação das condições, no caso concreto, a cargo do órgão de origem. PEDIDO DE REEXAME. Conhecimento do recurso. ARGUMENTOS INSUFICIENTES PARA ALTERAÇÃO DA DECISÃO RECORRIDA. Negativa de provimento.

APOSENTADORIA (APOS)

Unidade de Auditoria Especializada em Recursos (AudRecursos).

Trata-se de pedido de reexame interposto por Matilde Barbosa (peças 13-28) contra o Acórdão 853/2022-TCU-Primeira Câmara (relator: Ministro Walton Alencar Rodrigues) , que considerou ilegal seu ato de aposentadoria, com negativa de registro, em decorrência da incorporação de quintos pelo exercício de funções comissionadas entre 8/4/1998 e 4/9/2001.
2.	Inicialmente, ratifico o despacho exarado à peça 32, no sentido de que o pedido de reexame deve ser conhecido, porquanto preenche os requisitos de admissibilidade previstos no artigo 48 da Lei 8.443/1992.
3.	A recorrente alega, em síntese:
a) a legalidade da incorporação de quintos pelo exercício de função comissionada ou de cargo em comissão após a entrada em vigor da Lei 9.624, de 8/4/1998; 
b) a modulação dos efeitos da decisão adotada pelo STF no RE 638.115, que fixou condições para preservação dos pagamentos;
c) a existência de decisão judicial transitada em julgado proposta pela Anajustra Federal, na qualidade de substituta processual, alcançando todos os associados.
4.	Em razão disso, requer o reexame do Acórdão 853/2022-TCU-Primeira Câmara, para reconhecer a legalidade do ato que incorporou a parcela de "quintos" referente ao período de 8/4/1998 a 4/9/2021, em cumprimento à decisão judicial transitada em julgado, e a reconsideração da decisão impositiva contida no item 1.7.1.1, para determinar o registro do ato de aposentadoria.
5.	Em seu parecer, a Unidade de Auditoria Especializada em Recursos (AudRecursos) propõe negar provimento ao pedido de reexame, com base nos seguintes argumentos:
a) não há amparo legal para a incorporação de quintos pelo exercício de função comissionada ou cargo em comissão após 8/4/1998, como decidido pelo STF no julgamento do RE 638.115;
b) a ausência de amparo legal justifica a ilegalidade do ato (plano da validade) , mesmo nos casos em que o pagamento seja mantido (plano da eficácia) , em caráter excepcional, por força da modulação dos efeitos da decisão adotada no RE 638.115;
c) os efeitos financeiros das incorporações de quintos pelo exercício de funções ou cargos comissionados entre 8/4/1998 e 4/9/2001 podem ser preservados se atendidas as condições fixadas pelo STF ao modular os efeitos da decisão adotada no RE 638.115;
d) caberá ao órgão de origem avaliar a situação do caso concreto, em confronto com os parâmetros já fixados pelo STF, e adotar as medidas cabíveis quanto à cessação imediata ou à continuidade dos pagamentos.
6.	O parquet aderiu à proposta da AudRecursos (peça 39) . 
7.	Alinho-me aos pareceres, cujas análises incluo entre minhas razões de decidir, sem prejuízo de tecer breves comentários sobre a matéria em discussão.
8.	Pois bem. O STF já assentou a ilegalidade da incorporação dos quintos/décimos resultantes do exercício de funções exercidas entre 8/4/1998 e 4/9/2001 (tese 395) . Dessa forma, o ato em exame é ilegal, ainda que tenha havido a modulação do alcance da decisão do STF no RE 638.115. 
9.	Recordo que a apreciação da legalidade que tem lugar nesta Corte de Contas opera no plano da validade do ato, enquanto a modulação dos seus efeitos opera no plano da eficácia. Portanto, é possível que um ato inválido no nosso ordenamento jurídico, excepcionalmente, produza efeitos jurídicos, tal como no caso em exame (vide Acórdão 2198/2023-TCU-Primeira Câmara, de minha relatoria) .
10.	Considerando que o acórdão atacado obedeceu à modulação definida pela Excelsa Corte e não determinou a supressão dos pagamentos ou a absorção de qualquer parcela por reajustes futuros, inexiste juízo a ser modificado.
11.	Na linha do que foi decidido no Acórdão 1607/2023-TCU-Primeira Câmara, também de minha relatoria, para que a recorrente possa se beneficiar de eventual sentença judicial transitada em julgado em ações coletivas, cabe ao órgão emissor do ato investigar mais detidamente a substituição processual e só após essa análise aplicar o entendimento do STF no RE 638.115.
12.	Assim, consoante as teses 82 e 499 do STF, em julgados submetidos à sistemática de repercussão geral, será necessário que a beneficiária da decisão: 
a) comprove ter concedido autorização expressa para que a aludida entidade associativa pudesse representá-la na ação ordinária referida; e 
b) demonstre que, à época do protocolo da ação, era filiada à mencionada associação.
	Ante o exposto, VOTO no sentido de que o Colegiado adote a deliberação que ora lhe submeto.
	TCU, Sala das Sessões, em 18 de abril de 2023.
JORGE OLIVEIRA 
Relator